臺灣高等法院民事判決
111年度上字第1117號
上  訴  人  中國信託商業銀行股份有限公司

法定代理人  利明献  
訴訟代理人  郭景超  
            賴盛星律師
複代理人    蔡育英律師
被上訴人    曾智雄  
特別代理人  尤金堆  
訴訟代理人  廖子堯律師
複代理人    陳育騰律師
上列當事人間請求清償借款事件，上訴人對於中華民國111年5月
20日臺灣士林地方法院110年度訴字第372、373號第一審判決提
起上訴，被上訴人並為訴之一部撤回，本院於111年11月29日言
詞辯論終結，判決如下：
    主      文
上訴駁回。
第二審訴訟費用（除撤回起訴部分外）由上訴人負擔。
原判決主文第四、五、六項應予刪除。
原判決主文第七項應更正為上訴人應將被上訴人所有新北市○○區
○○段○○○地號土地權利範圍一萬分之二四三及同段○○○○建號建物
權利範圍全部，於民國一０七年五月二十九日所設定登記字號樹
資字第０六０八七０號、擔保債權總金額新臺幣參佰捌拾肆萬元之
最高限額抵押權，及於民國一０七年五月二十九日所設定登記字
號樹資字第０六０八八０號、擔保債權總金額新臺幣壹佰玖拾貳萬
元之最高限額抵押權，暨於民國一０九年五月十三日所設定登記
字號樹資字第０六一五００號、擔保債權總金額新臺幣參佰陸拾萬
元之最高限額抵押權，予以塗銷。
    事實及理由
壹、程序方面
    按原告於判決確定前，得撤回訴之全部或一部。但被告已為
    本案之言詞辯論者，應得其同意。訴之撤回應以書狀為之。
    但於期日，得以言詞向法院或受命法官為之。民事訴訟法第
    262條第1、2項定有明文。查被上訴人原反訴聲明為：㈠確認
    上訴人就被上訴人所有之新北市○○區○○段000地號土地應有
    部分243/10000暨坐落其上同段0000建號建物應有部分全部
    （下合稱系爭不動產），於民國107年5月29日所設定登記字
    號樹資字第060870號、擔保債權總金額新臺幣（下同）384
    萬元之最高限額抵押權（下稱系爭384萬元抵押權）不存在
    。㈡確認上訴人就被上訴人所有之系爭不動產，於107年5月2
    9日所設定登記字號樹資字第060880號、擔保債權總金額192
    萬元之最高限額抵押權（下稱系爭192萬元抵押權）不存在
    。㈢確認上訴人就被上訴人所有之系爭不動產，於109年5月1
    3日所設定登記字號樹資字第061500號、擔保債權總金額360
    萬元之最高限額抵押權（下稱系爭360萬元抵押權）不存在
    。㈣上訴人應將系爭384萬元抵押權、系爭192萬元抵押權、
    系爭360萬元抵押權（下合稱系爭抵押權）登記塗銷；嗣被
    上訴人於本院111年11月29日言詞辯論期日，當庭撤回上開
    第㈠、㈡、㈢項之反訴聲明，且經上訴人同意（見本院卷第209
    頁），是此部分反訴既經撤回，本院自無庸審理，合先敘明
    。
貳、實體方面
一、本訴部分：
　㈠上訴人主張：原審被告康珈紜即首璽髮型美容院（下稱康珈
    紜）於107年5月28日邀同原審被告尤伯錐（下稱尤伯錐）及
    被上訴人為連帶保證人，向上訴人借款320萬元，並簽訂銀
    行授信綜合額度契約暨總約定書、授信額度動用確認書，約
    定利息按上訴人企業換利指數（月）利率加碼1.79%計算，
    借款期限自107年5月30日起至110年5月30日，分180期平均
    攤還本息，若未按期清償，借款視為全部到期，且逾期6個
    月內者，按上開利率10%，逾期超過6個月者，按上開利率20
    %計算違約金。另原審被告首璽國際貿易有限公司（下稱首
    璽公司）於109年5月12日邀同康珈紜及被上訴人為連帶保證
    人，向上訴人借款300萬元，並簽訂銀行授信綜合額度契約
    暨總約定書、授信額度動用確認書，約定利息按上訴人企業
    換利指數（月）利率加碼5.12%計算，借款期限自109年5月1
    8日起至112年5月18日，分36期平均攤還本息，若未按期清
    償，借款視為全部到期，且逾期6個月內者，按上開利率10%
    ，逾期超過6個月者，按上開利率20%計算違約金（下合稱系
    爭2筆借款）。詎康珈紜、首璽公司均未依約繳付上開借款
    本息，分別積欠本金2,743,841元、2,534,657元及利息、違
    約金未清償。爰依消費借貸、連帶保證之法律關係，請求被
    上訴人與康珈紜、尤伯錐連帶給付上訴人2,743,841元，及
    如附表編號1所示之利息、違約金；另與首璽公司、康珈紜
    連帶給付上訴人2,534,657元及如附表編號2所示之利息、違
    約金（未繫屬本院部分，不予贅述）。
  ㈡被上訴人則以：訴外人曾智偉為被上訴人之兄，與康珈紜為
    男女朋友關係，被上訴人因受曾智偉、康珈紜脅迫、哄騙，
    始在上訴人所提2份銀行授信綜合額度契約暨總約定書（下
    合稱系爭契約書）之連帶保證人欄位簽名，惟被上訴人於80
    年3月21日即經鑑定為重度智能障礙，實欠缺意思能力，依
    民法第75條之規定，其同意擔任連帶保證人意思表示應屬無
    效；縱認上開意思表示並非無效，亦係受曾智偉脅迫所為，
    仍得依民法第92條規定，撤銷其意思表示，而無需負連帶清
    償責任等語，資為抗辯。
二、反訴部分：
　㈠被上訴人主張：被上訴人因受曾智偉、康珈紜脅迫、哄騙，
    分別於107年5月29日、109年5月13日，將其所有之系爭不動
    產設定系爭抵押權予上訴人，惟被上訴人為重度智能障礙之
    人，欠缺意思表示能力，依民法第75條之規定，其與上訴人
    間所為設定系爭抵押權之法律行為應屬無效。爰依民法第11
    3條規定，請求上訴人塗銷系爭抵押權登記。
　㈡上訴人則以：被上訴人簽署系爭契約書時，曾由上訴人之人
    員進行對保，被上訴人當時對於對保人員之詢問均可應答，
    並無異狀，且被上訴人於就學階段曾獲學校頒發獎狀，並曾
    向上訴人申辦貸款，用以清償其於93年間所借之新北市板橋
    區農會貸款，事後亦有按期攤還，足見被上訴人並非無意思
    能力及辨識能力，其設定系爭抵押權之行為自屬有效，被上
    訴人請求塗銷系爭抵押權設定登記，尚非有據等語，資為抗
    辯。
三、原審就上訴人上開本訴之請求，為其敗訴之判決，就被上訴
    人反訴之請求，則為被上訴人全部勝訴之判決，上訴人對本
    、反訴均聲明不服，提起上訴，聲明：㈠本訴部分：⒈原判決
    關於駁回後開第⒉、⒊項之訴部分廢棄。⒉被上訴人應與康珈
    紜、尤伯錐連帶給付上訴人2,743,841元，及如附表編號1所
    示之利息、違約金。⒊被上訴人應與首璽公司、康珈紜連帶
    給付上訴人2,534,657元，及如附表編號2所示之利息、違約
    金。⒋願供擔保，請准宣告假執行。㈡反訴部分：⒈原判決廢
    棄。⒉被上訴人於第一審之訴駁回。被上訴人撤回原反訴聲
    明中關於確認系爭抵押權不存在之請求，並答辯聲明：㈠本
    訴部分：⒈上訴駁回。⒉如受不利判決，願供擔保請准宣告免
    為假執行。㈡反訴部分：上訴駁回（原判決關於命康珈紜與
    尤伯錐連帶給付及命首璽公司與康珈紜連帶給付部分，未據
    其等聲明不服提起上訴，非本院審理範圍）。
四、兩造不爭執事項（見本院卷第153頁）：
  ㈠被上訴人曾分別於107年5月28日、109年5月12日，在系爭契
    約書之連帶保證人簽章欄位簽名。
  ㈡107年5月28日、109年5月12日系爭抵押權設定契約書中被上
    訴人之印文均為真正。
  ㈢被上訴人於80年3月21日經鑑定為重度智能障礙，並領有身心
    障礙證明，然於本件起訴之前均未向法院聲請為監護宣告。
五、本院之判斷
    兩造均同意簡化本件爭點之項目(見本院卷第153-154頁)，
    茲分述如下：
  ㈠被上訴人於系爭契約書之連帶保證人欄位簽名，及以系爭不
    動產設定系爭抵押權時，是否有不能為意思表示或受意思表
    示或不能辨識意思表示之效果之情形？
　　上訴人主張系爭契約書中連帶保證人之簽名，均係由被上訴
    人親簽，且設定系爭抵押權之土地登記申請書中被上訴人之
    印文亦為真正等情，業據其提出系爭契約書及土地登記申請
    書等為證（見原審110年度訴字第373號卷〈下稱原審373號卷
    〉一第19頁、110年度訴字第372號卷〈下稱原審372號卷〉一第
    10頁背面、原審373號卷一第226-232、240-254頁），被上
    訴人就此亦無爭執，固堪信為真實。然被上訴人辯稱其為重
    度智能障礙之人，欠缺意思能力，故其同意擔任系爭2筆借
    款連帶保證人及設定系爭抵押權之意思表示，均屬無效。經
    查：
　⒈按無行為能力人之意思表示，無效；雖非無行為能力人，而
    其意思表示，係在無意識或精神錯亂中所為者，亦同。民法
    第75條定有明文。此項規範意旨在兼顧表意人權益及交易安
    全。是未受監護宣告之成年人，非無行為能力人，其所為之
    意思表示，原則上為有效，僅於意思表示在無意識或精神錯
    亂中所為時方屬無效。所謂無意識，係指全然欠缺意思能力
    而不能為有效之意思表示；精神錯亂，則指精神作用發生障
    礙，已達喪失自由決定意思之程度而言（最高法院111年度
    台上字第375號判決意旨參照）。
　⒉查，被上訴人雖未曾未受監護宣告(見兩造不爭執事項㈢)，然
    其早於80年3月21日即經鑑定為重度智能障礙，此有中華民
    國身心障礙證明在卷可佐(見原審373號卷一第82頁)，且經
    原審囑託亞東紀念醫院鑑定被上訴人於107年5月間及109年5
    月間，有無「因精神障礙或其他心智缺陷，致不能為意思表
    示或受意思表示，或不能辨識意思表示之效果」之情形，亦
    據該院認定：「…曾員為一『重度智能不足』之個案…曾員所罹
    患之重度智能不足乃長期狀態。如前所述，重度智能不足的
    個案通常幾乎不了解書寫文字或是有關數字、數量、時間、
    金錢的概念，且無法為自身或他人的利益負責決斷，因而可
    以想見，認知能力落於重度智能不足的曾員無法理解系爭案
    件中消費借貸契約所需擔負的權利與義務，故推定曾員於10
    7年5月間與109年5月間，因所罹患之重度智能不足-即精神
    障礙或其他心智缺陷，已達致其不能為意思表示或受意思表
    示，或不能辨識意思表示之效果之程度…」，此有亞東紀念
    醫院出具之精神鑑定報告書（下稱系爭鑑定報告）存卷可稽
    （見原審372號卷一第267-275頁）。是被上訴人之智能障礙
    程度，既經醫療機構之專業醫師實施鑑定後，認定其於107
    年5月間及109年5月間，已因重度智能不足之心智缺陷，使
    其意識狀態達於不能為意思表示或受意思表示，或不能辨識
    意思表示之效果之程度，自堪認被上訴人於107年5月28日及
    109年5月12日簽署系爭契約書及設定系爭抵押權之時，已全
    然欠缺意思能力而不能為有效之意思表示，而符合民法第75
    條所指無意識之狀態，則依該條規定，被上訴人所為同意擔
    任連帶保證人及設定系爭抵押權之意思表示，自均屬無效。
　⒊上訴人雖指稱系爭鑑定報告載有：「因此本次鑑定僅能依靠
    曾舅（即被上訴人特別代理人尤金堆）零星所知，加上法院
    電子卷證光碟內容與曾員（即被上訴人）委任律師所提供之
    書面資料拼湊而得，恐有相當疏漏」等語，且鑑定過程參考
    諸多尤金堆個人之主觀陳述內容，故其結論是否可採顯有疑
    義云云。然查，系爭鑑定報告所載前揭內容，係列於該報告
    之「個人史及疾病史」項下，自係指關於被上訴人之個人史
    及疾病史，僅能依據尤金堆所知、本案相關電子卷證資料、
    律師所提書面資料等加以彙整推知而言，尚非指整體鑑定結
    論僅得依上開資料判斷，而有疏漏之疑慮。且觀諸系爭鑑定
    報告所載其他內容，可知鑑定醫師除參考瞭解被上訴人之個
    人史及疾病史外，尚有對被上訴人實施身體檢查、心理測驗
    及智力評估，並觀察其精神狀態，其中智力測驗部分，顯示
    被上訴人之測驗原始分數均為0，無法理解指導語進行施測
    ，故經評估其整體認知功能確屬重度障礙程度；而在其結論
    中，亦引用2014年中文版DSM-5精神疾病診斷準則手冊所載
    重度智能不足之個案通常幾乎無法瞭解書寫文字或有關數字
    、數量、時間、金錢之概念，且需要全時之督導照護，無法
    為自身或他人利益負責決斷等判斷準則，並參酌實施鑑定時
    之會談情形，包含被上訴人之發音明顯含混，在未有上下文
    脈絡時，對談者很難辨識其發音內容，且僅對少數問題可切
    題正確回答，但相當簡短，多數問題均以「不知道」或點頭
    、搖頭等肢體語言回應，且經比對其陳述似與實際狀況有所
    落差，而認上揭情狀亦可支持被上訴人確屬重度智能不足之
    診斷等情，足見系爭鑑定報告乃在斟酌相關資料及各項檢查
    、觀察之結果，並依專業為綜合評估後，始作成最終認定「
    被上訴人於107年5月間與109年5月間，因所罹患之重度智能
    不足-即精神障礙或其他心智缺陷，已達致其不能為意思表
    示或受意思表示，或不能辨識意思表示之效果之程度」之鑑
    定結論，其鑑定意見自屬專業妥適，堪予採信。上訴人以前
    開事由，質疑系爭鑑定報告結論之正確性，則無可取。
　⒋上訴人固又指被上訴人在上訴人人員進行對保時，對於相關
    詢問均可應答，並無異狀，且於就學階段曾獲學校頒發獎狀
    ，並另向上訴人申辦貸款，用以清償其於93年間所借之新北
    市板橋區農會貸款，事後亦有按期攤還，足見被上訴人並非
    全然欠缺意思能力云云。然依證人即對保人員曾秀真於原審
    之證述內容，可知進行對保程序時，被上訴人對於證人曾秀
    真所為相關說明，均僅有微笑點頭，並未以具體確切之語句
    提出問題或表達瞭解之意（見原審373號卷二第111-113頁）
    ，則單憑證人曾秀真與被上訴人短暫接觸期間，被上訴人所
    呈現之前述舉止行為，及證人曾秀真依其個人觀感所稱其認
    為被上訴人與一般人並無差異等語，實不足以推翻系爭鑑定
    報告所為之前揭專業意見。另查，被上訴人獲頒之獎狀，均
    為啟智學校所核發，或參加身心障礙體育競賽活動而由主辦
    單位製發，經核與被上訴人於107年5月間或109年5月間是否
    欠缺意思能力，實無關連，是上訴人據此主張被上訴人應非
    完全無意思能力云云，自非可採。此外，上訴人所稱被上訴
    人於107年5月28日尚一併向上訴人申辦40萬元貸款，用以清
    償其於93年間所借之新北市板橋區農會貸款，及以系爭不動
    產設定最高限額48萬元之抵押權予上訴人，且事後均有按期
    攤還上開貸款等情，固據提出他項權利證明書及土地、建築
    改良物抵押權設定契約書、放款帳戶還款交易明細等為證（
    見本院卷第73-76、93-95頁），然被上訴人辯稱此部分貸款
    及設定抵押權亦係在欠缺意思能力之情形下所為，同屬無效
    ，還款事宜則為被上訴人之母尤伯錐因恐系爭不動產遭拍賣
    而以現金委請鄰居幫忙匯款，並非被上訴人所繳納等語，經
    核與常情尚無相違之處，且被上訴人亦說明其未就上開貸款
    及抵押權一併提起反訴，以確認該借款債權及抵押權不存在
    ，並請求塗銷該抵押權登記之原因，乃此部分與本訴之標的
    未相牽連之故，是上訴人僅憑前述理由，指稱被上訴人於10
    7年5月間及109年5月間，應無欠缺意思能力之情事云云，亦
    難認可取。
　⒌綜上所述，被上訴人於107年5月間及109年5月間之心智意識
    狀態，應已達全然欠缺意思能力之程度，則其於107年5月28
    日、109年5月12日，在系爭契約書之連帶保證人欄位簽名，
    及同意設定系爭抵押權之行為，自均係在無意識之狀態中所
    為，依民法第75條之規定，應屬無效。
　㈡上訴人得否依消費借貸及連帶保證之法律關係，請求被上訴
    人就系爭2筆借款負連帶清償之責？
　　承前所述，被上訴人同意擔任系爭2筆借款連帶保證人之意
    思表示，均屬無效，則上訴人依消費借貸及連帶保證之法律
    關係，請求被上訴人就系爭2筆借款負連帶清償之責，自不
    應准許。
  ㈢被上訴人得否依民法第113條規定，請求上訴人塗銷系爭抵押
    權登記？
　  按無效法律行為之當事人，於行為當時知其無效，或可得而
    知者，應負回復原狀或損害賠償之責任。民法第113條定有
    明文。是以，被上訴人設定系爭抵押權予上訴人之意思表示
    及法律行為既屬無效，前已詳述，且參以被上訴人為重度智
    能障礙之人，而依系爭鑑定報告所載會談情形，其心智缺陷
    之嚴重程度，應稍經詢問觀察即可發現異常，故堪認上訴人
    就前述無效事由，應屬可得而知，則被上訴人依前開規定，
    反訴請求上訴人將系爭抵押權登記塗銷以回復原狀，自屬有
    據，堪予准許。
六、綜上所述，上訴人依消費借貸及連帶保證之法律關係，以本
    訴請求被上訴人與康珈紜、尤伯錐連帶給付上訴人2,743,84
    1元，及如附表編號1所示之利息、違約金，另與首璽公司、
    康珈紜連帶給付上訴人2,534,657元及如附表編號2所示之利
    息、違約金，均無理由，不應准許；另被上訴人依民法第11
    3條規定，以反訴請求上訴人將系爭抵押權登記塗銷，則屬
    有據，應予准許。從而原審就前揭本、反訴均為上訴人敗訴
    之判決，尚無不合。上訴論旨指摘原判決不當，求予廢棄改
    判，為無理由，應駁回上訴。
七、本件事證已臻明確，兩造其餘之攻擊或防禦方法及所用之證
    據，經本院斟酌後，認為均不足以影響本判決之結果，爰不
    逐一論列；另上訴人聲請再傳訊曾秀真及康珈紜到庭作證，
    經核亦無必要，均附此敘明。
八、據上論結，本件上訴為無理由，依民事訴訟法第449條第1項
    、第78條，判決如主文。
中　　華　　民　　國　　111 　年　　12　　月　　13　　日
                  民事第二十庭  
                        審判長法  官  周祖民
                              法  官  張永輝
                              法  官  馬傲霜
正本係照原本作成。
如不服本判決，應於收受送達後20日內向本院提出上訴書狀，其
未表明上訴理由者，應於提出上訴後20日內向本院補提理由書狀
（均須按他造當事人之人數附繕本）上訴時應提出委任律師或具
有律師資格之人之委任狀；委任有律師資格者，另應附具律師資
格證書及釋明委任人與受任人有民事訴訟法第466條之1第1項但
書或第2項所定關係之釋明文書影本。如委任律師提起上訴者，
應一併繳納上訴審裁判費。
中　　華　　民　　國　　111 　年　　12　　月　　13　　日

    　　　　　　　　　　　　　書記官  崔青菁

　　　　　　　　　　　　　　

附表：
編號 借款本金 餘欠本金 借款期間 最後繳納本息日 應付利息  應付違約金之期間及計算方式       期間 計算方式   1 320萬元 274萬3841元 107年5月30日起至110年5月30日止 109年11月30日 109年12月1日起至清償日止 按週年利率2.27%計算 自110年1月2日起至110年7月1日止，按左列利率之10%計算；自110年7月2日起至清償日止，按左列利率之20%計算  2 300萬元 253萬4657元 109年5月18日起至112年5月18日止 109年11月18日 109年11月19日起至清償日止 按週年利率5.6%計算 自109年12月20日起至110年6月19日止，按左列利率之10%計算；自110年6月20日起至清償日止，按左列利率之20%計算